【裁判字號】    99,簡上,67
【裁判日期】    990907
【裁判案由】    返還不當得利
【裁判全文】
臺灣桃園地方法院民事判決              99年度簡上字第67號
上  訴  人  乙○○
訴訟代理人  丙○○
被  上訴人  甲○○
上列當事人間因請求返還不當得利事件，上訴人對於中華民國99
年3月29日本院桃園簡易庭99年度桃簡字第240號第一審判決提起
上訴，本院於民國99年8月17日言詞辯論終結，判決如下：
    主      文
上訴駁回。
第二審訴訟費用由上訴人負擔。
    事實及理由
一、上訴人起訴主張：
  (一)上訴人於民國93年間購買坐落桃園縣八德市○○路○ 段1033
    號10樓房屋（下稱系爭房屋），並信託登記在訴外人李進雄
    （業於97年3 月27日死亡）名下。詎訴外人即李進雄胞姊李
    畇慈（原名李月鳳）及林群盛，在未得上訴人同意下，以李
    進雄名義與被上訴人簽訂3 年租約，每月租金新台幣（下同
    ）2 萬元，租期自93年9 月15日至96年9 月15日止。上訴人
    於97年6 月9 日接獲被上訴人之存證信函要求上訴人出面處
    理租金事宜，嗣兩造於97年6 月11日達成協議，被上訴人同
    意搬清房屋，並支付96年9 月起至97年6 月止之未付租金予
    上訴人，每月租金以3 萬元計算，扣除被上訴人已付之押租
    金4 萬元後，尚餘26萬元，被上訴人因而簽發票號BB000000
    0 及BB0000000 ，發票日分別為97年7 月15日、97 年8月20
    日，面額各為13萬之支票2 紙予上訴人。詎上開支票經上訴
    人屆期提示，均未獲兌現，致上訴人受有下列損害：1.李畇
    慈要求借款10萬5,000 元（迄今尚欠6 萬5, 000元）；2.購
    屋訂金100 萬元（93年4 月19日付現金50萬元、98 年9月29
    日付合作金庫本票50萬元）；3.系爭房屋契稅7 萬9,104 元
    、93年房屋稅9,814 元；4.富邦產物火險及地震險保險費
    3,743 元；5.代書費1 萬7, 961元；6.李畇慈收取3年 租金
    共計72萬元；7.繳銀行利息48萬元。被上訴人則受有以下利
    益：1.系爭房屋係103 坪之三角窗大樓，內有8 間套房，每
    間租金為6, 000元，合計租金收入為4 萬8,000 元；2.壁牆
    廣告出租3 萬元；3.頂樓基地台出租3 萬元。
  (二)被上訴人明知系爭房屋之真正所有權人為上訴人，且上訴人
    與李畇慈正因刑事案件涉訟中，竟故意簽發上開支票，並同
    意搬清房屋，促使上訴人同意與李畇慈於上開刑事案件中和
    解，卻於支票到期日故意退票，害上訴人兩頭落空。綜上，
    上訴人付款承購系爭房屋而信託登記予李進雄名下，被上訴
    人租用系爭房屋受有利益，為此訴請被上訴人給付上訴人不
    當得利26萬元等語。並於原審聲明：被上訴人應給付上訴人
    26萬元，及自97年8 月20日起至清償日止，按週年利率5%計
    算之利息。原審駁回上訴人之訴，上訴人不服，提起上訴，
    並於本院為上訴聲明：(一)原判決廢棄。(二)被上訴人應給付上
    訴人26萬元，及自97年8 月20日起至清償日止，按週年利率
    5%計算之利息。
二、被上訴人則以：被上訴人係與系爭房屋之登記名義人李進雄
    簽訂租賃契約，與上訴人全然無涉。被上訴人雖曾於97 年6
    月11日簽發票面金額共計26萬元之支票2 紙予上訴人，惟此
    係因上訴人以李進雄名義寄發存證信函稱「被上訴人向鈞院
    民事執行處提出之系爭房屋租賃契約（租期自94年12月15日
    起至99年12月15日止，每月租金1 萬2,000 元）係被上訴人
    所偽造，將對被上訴人提起刑事告訴」等語恐嚇被上訴人，
    雖上開存證信函所載之租賃契約實非被上訴人所偽造，然被
    上訴人因不懂法律，且上訴人一直找人來商討本件租金事宜
    ，並出示李進雄所出具之授權書，被上訴人為求息事寧人，
    方簽發上開支票2 紙予上訴人，而上訴人亦表示會與李進雄
    之繼承人李畇慈解決此事。詎李畇慈又向被上訴人催討96年
    9 月至97年6 月止之租金12萬元，被上訴人乃出示上開授權
    書予李畇慈，李畇慈表示該授權書係偽造，被上訴人只好再
    給付12萬元予李畇慈，被上訴人並無何不當得利可言。況上
    訴人曾訴請被上訴人給付票款，亦經鈞院以97年度桃簡字第
    1109號、98年度簡上字第88號判決駁回等語置辯。並於本院
    為答辯聲明：上訴駁回。
三、經查，系爭房屋原登記為李進雄所有，被上訴人於93年8 月
    15日向李進雄承租系爭房屋，因積欠系爭房屋96年9 月起至
    97年6 月止之租金未給付，經上訴人出面與被上訴人商討系
    爭房屋之租金給付事宜，被上訴人於97年6 月11日簽發票號
    BB0000000 及BB0000000 ，發票日分別為97年7 月15日、8
    月20日，面額各為13萬之支票2 紙予上訴人，惟上開支票經
    提示後均未獲兌現，上訴人因而對被上訴人提起給付票款訴
    訟，經本院以97年度桃簡字第1109號判決上訴人敗訴，嗣上
    訴人不服提起上訴，經本院以98年度簡上字第88號判決駁回
    上訴而告確定在案等情，為兩造所不爭執，並經本院依職權
    調閱上開給付票款民事卷宗查明屬實，堪信為真正。
四、上訴人復主張被上訴人明知系爭房屋為上訴人所有，僅係信
    託登記於李進雄名下，其竟與李進雄就系爭房屋簽訂租賃契
    約，而受有相當於租金之利益，致上訴人受有損害，應給付
    上訴人不當得利26萬元等語，則為被上訴人所否認，並以前
    揭情詞置辯，茲就上訴人此部分之主張，是否有據，論述如
    下：
  (一)按不動產物權依法律行為而取得者，非經登記不生效力，而
    依土地法所為之登記有絕對真實之公信力，以應登記或註冊
    之財產權為信託者，非經信託登記，不得對抗第三人。民法
    第758條、土地法第43條及信託法第4條第1項分別定有明文
    。經查，系爭房屋係於93年5 月17日以買賣為原因，移轉登
    記為李進雄所有，有建物登記謄本1 件附於本院97年度桃簡
    字第1109號給付票款卷宗可憑（見該卷第102 頁）。上訴人
    雖主張其為系爭房屋之實際所有權人，僅信託登記於李進雄
    名下等語，然系爭房屋既未為信託登記，又經系爭房屋之登
    記名義人李進雄出租予被上訴人，揆諸上開規定，上訴人自
    不得以其與李進雄間之信託關係對抗被上訴人，而否定被上
    訴人使用系爭房屋之合法權源。
  (二)上訴人另主張被上訴人曾於其與李畇慈間之訴訟案件出庭作
    證，並簽發上開支票2 紙予上訴人，其當知悉系爭房屋為上
    訴人所有等語，惟此亦為被上訴人所否認。查被上訴人雖曾
    於臺灣桃園地方法院檢察署（下稱桃園地檢署）96年度偵緝
    字第521 號、第537 號背信案件（被告為李進雄、李畇慈）
    出庭作證，然其僅證述系爭房屋為其向李進雄所承租，此有
    桃園地檢查96年度偵緝字第521 號、537 號起訴書影本1 件
    附於上開給付票款卷宗可佐（見本院97年度桃簡字第1109號
    民事卷宗第65頁），由此尚難認被上訴人明知系爭房屋為上
    訴人所有。再上訴人於97年6 月11日與被上訴人商談系爭房
    屋租金事宜時，曾出示李進雄所出具，授權被上訴人處理「
    系爭房屋之出賣、設定負擔、期限無限期之租賃、購買、貸
    款、其他處分等一切事物之委任代理」之授權書予被上訴人
    ，並於被上訴人交付上開支票2 紙後，與被上訴人簽訂租金
    保管條1 紙，其內容略以：「甲方（即被上訴人）將不動產
    坐落於桃園縣八德市○○路○段1033號10樓租金共計新台幣
    拾萬元正委託乙方（即上訴人）保管，日後李月鳳、林群
    盛等人向本人索取租金，乙方需全權處理，與甲方無關（需
    扣除押金新台幣肆萬元正）」等語，此有授權書、租金保管
    條附於上開給付租金卷宗足參（見本院97年度桃簡字第1109
    號民事卷宗第35頁、98年度簡上字第88號第71頁），並經上
    訴人自認屬實（見本院卷第50頁背面），由上開被上訴人係
    因上訴人出示李進雄簽具之授權書，始交付租金予上訴人「
    保管」，並言明上訴人日後李月鳳出面索取租金時，被上訴
    人需負責處理等情觀之，益徵被上訴人並無系爭房屋為上訴
    人所有之確信，否則被上訴人何須要求上訴人出示授權書，
    並簽訂租金保管條予被上訴人收執。是上訴人徒以被上訴人
    曾於上訴人與李畇慈間之訴訟出庭做證，且簽發上開支票予
    上訴人，而認被上訴人早已知悉系爭房屋之所有權人為上訴
    人等情，要難採信。
  (三)末查，被上訴人抗辯其已將96年9 月至97年5 月之租金12萬
    元給付予李進雄之繼承人李畇慈乙節，業經上訴人於本院準
    備程序中承認其事（見本院第41頁），嗣上訴人雖改稱被上
    訴人未以支票清償上開租金，而係以現金給付，不合常理，
    伊認被上訴人與李畇慈顯有勾串云云。然按當事人於訴訟上
    所為之自認，於辯論主義所行之範圍內有拘束當事人及法院
    之效力，法院應認其自認之事實為真，以之為裁判之基礎，
    在未經自認人合法撤銷其自認前，法院不得為與自認之事實
    相反之認定。而自認之撤銷，自認人除應向法院為撤銷其自
    認之表示外，尚須舉證證明其自認與事實不符，或經他造同
    意者，始得為之。上訴人事後翻異前詞，既未依民事訴訟法
    第279 條第3 項向向法院表明撤銷自認之意思，進而證明前
    所為之自認與事實不符，尚難認發生撤銷自認之效力，是應
    認被上訴人抗辯其已將尚欠租金清償完畢等語，應屬真正。
五、綜上所述，被上訴人使用系爭房屋係源於其與系爭房屋登記
    名義人李進雄間之租賃契約，而其復已依租賃契約清償全數
    租金，則其占用系爭房屋自係有法律上之原因存在，亦未受
    有任何利益，再上訴人與李進雄並未就系爭房屋為信託登記
    ，其亦不得以系爭房屋所有權人身分對被上訴人主張權利。
    從而，上訴人依民法第179 條之規定請求被上訴人給付上訴
    人26萬元，及自97年8 月20日起至清償日止，按週年利率5%
    計算之利息，為無理由，應予駁回。原審就此為上訴人敗訴
    之判決，核無不合，上訴論旨指摘原判決不當，求予廢棄，
    為無理由，應予駁回。
六、本件事證已明，兩造其餘攻擊防禦方法及未經援用之證據，
    經本院審酌後，認為均不足影響本判決之結果，自無逐一詳
    予論駁之必要，併此敘明。
七、據上論結，本件上訴為無理由，依民事訴訟法第436 條之1
    第3 項、第449 條第1 項、第78條，判決如主文。
中    華    民    國    99    年    9     月    7     日
                  民事第二庭審判長法  官  劉克聖
                                  法  官  張震武
                                  法  官  劉佩宜
上列正本證明與原本無異
本判決不得上訴
中    華    民    國    99    年    9     月    8     日
                                  書記官  賴柏仲

司法院資訊處製作；財團法人民間司法改革基金會備份。
